【裁判字號】    91,訴,1652
【裁判日期】    920106
【裁判案由】    常業詐欺等
【裁判全文】
臺灣臺中地方法院刑事判決                        九十一年度訴字第一六五二號
    公  訴  人  臺灣臺中地方法院檢察署檢察官
    被      告  辛○○
    被      告  戊○○
                丙○○
右列被告因常業詐欺等案件，經檢察官提起公訴（九十年度偵字第一九０二三號），
本院判決如左：
    主  文
辛○○共同常業詐欺，處有期徒刑壹年肆月。
戊○○、丙○○共同常業詐欺，各處有期徒刑壹年貳月。均緩刑肆年。
扣案如附表二編號一至十一所示之物，均沒收。
    事  實
一、辛○○曾於民國（下同）八十三年間，因違反肅清煙毒條例案件，經台灣高等法
    院台南分院判處有期徒刑三年四月確定，嗣於八十四年間，復因違反肅清煙毒條
    例案件及麻醉藥品管理條例案件，經台灣雲林地方法院分別判處有期徒刑三年六
    月、四月確定，嗣上開三罪接續執行，於八十六年六月十八日假釋出監，假釋期
    間至九十年十二月十三日期滿（於本案未構成累犯），猶不知悔改。緣辛○○（
    代號「廷」）、戊○○（代號「偉」）、丙○○（代號「誠」）均明知「香水百
    合飲料店」登記負責人周鴻文僅係掛名之人頭，該店與財團法人聯合信用卡處理
    中心於九十年七、八月間簽約成為信用卡特約商店後，實際上該特約商店刷卡機
    、空白簽帳單等，均由自稱「楊峻生」之不詳姓名年籍之成年男子取得，詎彼等
    仍分別與「楊峻生」基於為自己不法所有之犯意聯絡，另不詳姓名年籍之人及代
    號為「生」、「文」、「忠」者亦與「楊峻生」分別基於為自己不法所有之犯意
    聯絡，明知周鴻文以「香水百合飲料店」名義與財團法人聯合信用卡處理中心所
    簽訂之特約商店合約書，應以該商店營業範圍內之簽帳消費為限，不得接受任何
    非消費性之簽帳融資借款，竟仍由「楊峻生」提供「香水百合飲料店」之刷卡機
    及空白簽帳單予不詳年籍姓名之人，及代號「生」、「文」、「忠」以及辛○○
    、戊○○、丙○○等人作為「假消費、真借款」之放貸使用，渠等自九十年八月
    間起即開始經營，其中辛○○、戊○○、丙○○則自九十年九月初起加入，在台
    中市○區○○路一八九號虛設「冠宏視聽音響店」為幌子，實際上則在自由時報
    上刊登「卡，合法安全，大小額可，限本人，商店自營，一分鐘快速放款，00
    00000000王小姐」等廣告，並印製「二十四Ｈ，0000000000
    ，阿偉，ＶＩＰ」、「小古，0000000000，信用卡交換中心」之名片
    ，誘使持有信用卡且急需現金使用之甲○○、丁○○、庚○○、己○○（以上四
    人均由檢察官另簽分偵案偵辦）等不特定成年男女約二百餘人（共三百二十七人
    次，如戊○○所寫之附表二編號一之四本帳冊中之編號帳冊所載），以上開電
    話聯絡後，至台中市○區○○路一八九號之「冠宏視聽音響店」，以信用卡刷卡
    之方式，假裝於「香水百合飲料店」消費，實際上則由辛○○、戊○○、丙○○
    等人以每刷卡新台幣（下同）一萬元，就給予刷卡人九千元至九千三百元不等現
    金之方式，變相將款項借予刷卡人，而經營「假消費、真借款」之業務，渠等並
    賴以維生而以之為常業。其中甲○○於九十年十月十七日刷卡一萬四千元，實拿
    一萬二千元，利息為二千元，另丁○○於九十年十月十八日刷卡一萬五千元，實
    拿金額不詳，庚○○於九十年十月十八日，由其妻賴玉蔥持其信用卡前往刷卡二
    萬八千元，實拿金額約二萬三、四千元以上，己○○於九十年十月十八日刷卡二
    萬五千元，實拿二萬二千五百元，利息二千五百元（詳如附表一所示）。而辛○○等三人並與假消費之甲○○、丁○○、庚○○、己○○等不詳年籍之成年男、
    女基於共同犯意之聯絡，於確定借款人之信用卡確實有效無訛後，明知實際上並
    無消費行為，卻仍當場依據借款金額刷卡並在信用卡簽帳單上簽寫署名後，將其
    中一聯（客戶存查聯）交由刷卡人收執，另一聯（聯合信用卡中心存查聯）則由
    辛○○、戊○○、丙○○等人透過聯合信用卡中心向發卡銀行請款，而以此方式
    連續使發卡銀行陷於錯誤，誤認該等簽單均係真正之消費，因而陷於錯誤先行墊
    付款項予辛○○等人經營之特約商店帳戶（即匯入周鴻文在台中市第九信用合作
    社（目前由合作金庫銀行北台中分行接管）之帳戶），刷卡人則於一個月後向發
    卡銀行繳納刷卡簽帳之金額，或分期攤還，而由刷卡人取得發卡銀行為其先行墊
    款之不法利益，辛○○等人則取得銀行撥付消費款之不法財物約數十萬元（以辛○○三人加入後，香水百合飲料店向聯合信用卡處理中心所請款項（消費日期自
    九十年九月十三日起迄九十年十月十八日止）共為五百六十六萬零二百三十元，
    實際借款可獲利百分之七至百分之十，扣除手續費約百分之二‧五，不法財物約
    百分之四‧五至百分之七‧五），並獲取與原本顯不相當之重利（刷卡人於次月
    需繳款予發卡銀行，是刷卡人借款一萬元，辛○○三人一個月利息約相當於四百
    五十元至七百五十元不等，一年利息約五千四百元至九千元不等，相當於年利率
    百分之五十四至百分之九十，與原本顯不相當），渠等並賴以維生而以之為常業
    。嗣於九十年十月六日下午二時許，乙○○因債務糾紛，遭謝合益、陳胤融、戴
    文昌（以上三人業經本院於九十一年一月三日以九十年度訴字第二七八三號判處
    罪刑在案）強押至上址借款，並由乙○○以其所有之三張信用卡分別刷卡七萬五
    千元、九萬元及六萬五千元等三筆消費，實際上則由謝合益等人向辛○○取得二
    十萬七千元。嗣於同日下午五時許，經警接獲報案循線救出乙○○，警方依乙○○、謝合益等人供述，得知辛○○等人在上址經營非法放貸業務，乃聲請搜索票
    於九十年十月十八日下午三時許，在上址當場查獲，並扣得如附表二所示之物。
二、案經台中縣警察局移送臺灣臺中地方法院檢察署檢察官偵查起訴。
    理  由
一、右揭事實，業據被告戊○○、丙○○二人於警、偵訊及本院審理時均坦承不諱，
    ，另訊據被告辛○○則矢口否認有何犯行，辯稱：當時是戊○○在經營的，他叫
    我去帶客人進來，至於客人進來做什麼我不知道，我在那裡做了約一個月的時間
    ，刷卡機及簽帳單從哪裡來我不知道，當時我在ＫＴＶ上班有薪水，至於冠宏視
    聽音響店我沒有領薪水，我在那裡只有帶過一、二個客人，戊○○都告訴我外面
    有人穿著何衣服叫我帶他進來而已云云。惟查右揭犯罪事實，亦據證人甲○○、
    己○○、乙○○、蔡佳霖、謝合益、蘇恒義、壬○○等人於警、偵訊證述，及證
    人鄭啟彰、賴玉蔥二人於本院審理時，以及證人甲○○、己○○二人再次於本院
    審理時到庭證述甚詳。被告辛○○雖辯稱未參與經營云云，惟查，被告辛○○於
警訊時業已供承：我們是個人去刊登報紙「借貸綜合版」，自己找客戶，或客戶
    自行打電話來談借貸事，沒有負責人，是共同經營。扣案編號十一「二十四Ｈ，
    0000000000，阿偉，ＶＩＰ」是戊○○自行印製的、「小古，000
    0000000，信用卡交換中心」之名片，是我自行印製的，其他均是丙○○
    、蘇恒義、戊○○及我辛○○四人共同所有的。我們所營業項目是持本人信用卡
    借款刷卡換現金，利息手續費是以一成計算，所收取之利息算是個人客戶自己所
    得。於九十年十月六日十三時左右有一名男子打電話0000000000給我
    要刷卡借現金，我說有，約一小時後二名男子及乙○○就到我們交換中心，乙○○持身分證及信用卡（不同銀行）問要刷卡借款，以每張卡最高借刷多少，我即
    查尋該三張信用卡最高可得借刷六萬五千元、七萬五千元、九萬元共二十三萬元
    ，而手續費二萬三千元，刷卡店名為「香水百合飲料店」，三張均是。我於九十
    年九月中旬左右開始至香水百合飲料店營業。是戊○○教我如何經營，如何找客
    戶，如何辦理的，我才會等語；其於臺灣臺中地方法院檢察署內勤檢察官偵訊時
    亦供稱：有與戊○○、丙○○、蘇恒義租用位於台中市○○路一八九號一樓店面
    從事放款生意，收一萬元，拿九千至九千三，有在自由時報刊登廣告等語。另被
    告戊○○於警訊時亦已證稱：該帳冊中所註記「廷」者係辛○○之代稱，「偉」
    者係我本人，「誠」者則為丙○○之代稱等語（參偵查卷第十七頁，九十年十月
    十八日警訊筆錄），而戊○○於本院審理時則再次供承：扣案帳冊（即編號）
    有一份是我寫的，帳冊上所列人的代號「忠」、「生」、「偉」、「廷」、「文
    」等人各代表如我警訊中所述，是代表他們自己接的客人他們自己辦理借款，如
    九月十三日潘惠琪部分是由代號「忠」者於九月十三日借潘惠琪一萬一千元。帳
    冊上有些是他們自己寫上去的，我的代號是「偉」，我在九月十四日借丁○○一
    萬四千元，於九月十五號借施泰然二萬元，以下均類推等語（參本院九十一年十
    一月二十日審理筆錄）；另被告丙○○於警訊時亦已證稱：我與辛○○、戊○○
    三人共同經營，我們沒有公司名稱，我們雖然一起在同一個地方經營，但是我們
    各自為政，各人接各人的客戶，各人做各人的放款。我們均有以行動電話做為連
    絡方式，在自由時報上刊廣告供借款人打電話進來借錢。我與辛○○、戊○○是
    朋友，無怨恨等語；又證人乙○○、謝合益亦於偵訊時明白證稱渠等於九十年十
    月六日去借款時，是由辛○○負責刷卡、放款，也是辛○○拿名片給謝合益等情
    不諱，足見被告辛○○確有參與經營假消費、真借款之業務無訛，其嗣後翻異前
    詞，改稱並未參與經營云云，無非事後卸責之詞，不足採信。被告辛○○之選任
    辯護人聲請傳喚謝合益到庭作證，本院認謝合益已於偵訊時證述明確，且與證人
    乙○○、以及被告戊○○、丙○○所證相符，自無再次傳喚其到庭作證之必要，
    併此敘明。
二、證人甲○○於本院審理時證稱: 我借了一萬元以上，我的信用卡是臺灣企銀，借
    一萬元可以拿九千元，但是並不是今天到庭的被告二人（即辛○○、丙○○）幫
    我辦的，幫我辦的人我已經沒有印象了，會去借款是因為當時我到台中找工作，
    還沒有找到工作，急需要用錢等語；又證人己○○亦於本院審理時證稱：我有去
    刷卡，我刷一萬元可以拿九千三百元，共刷二萬五千元，我記不起來誰幫我辦的
    ，當時是因我曾向錢莊借錢，錢莊逼急了才向這裡借款等語（參本院九十一年八
    月五日審理筆錄）；另證人庚○○亦於本院審理時證稱：九十年十月十八日，在
    台中市○○路一八九號向冠宏視聽音響店借款，是我太太賴玉蔥拿我的信用卡過
    去借的，我是有概括授權給我太太可以使用我的信用卡，我事後知道是先借人家
    繳會款，我的信用卡是台新銀行。當時刷卡二萬八千元，但是實際可能拿了二萬
    三、四（千元）左右，實際數額我不知道，錢我已經繳（台新銀行）了等語，另
    證人賴玉蔥亦到庭證稱：九十年十月十八日我是有拿我先生的卡刷卡向被告借款
    ，當時我實際上拿了多少我忘記了，但是沒有拿到二萬三千或二萬四千元這麼少
    ，當時我幫人介紹互助會，會員沒有辦法繳，所以我幫他繳，當時我身上也沒有
    錢又很急，所以才借款，之前不曾借過等語；再扣案簽帳單中，有一張係丁○○
    所刷之簽帳單，而丁○○本人雖經傳喚而未到庭，然扣案之編號之帳冊中，記
    載有丁○○所刷之該筆款項，顯見該筆款項亦係被告等人貸放之款項而非消費款
    甚明。從而，被告三人共同經營上開「假消費、真借款」之業務，而借款人係在
    急迫情形下持信用卡向被告等人借款，且利息為每萬元每月七百元至一千元不等
    （未扣除信用卡刷卡手續費）之事實，應堪認定。而被告三人以借款人每刷卡一
    萬元，就貸與九千元至九千三百元不等之現金予刷卡人，而刷卡人於次月需繳款
    予發卡銀行，是刷卡人每借款一萬元，被告等即可收取之利息即約於七百五十元
    至四百五十元不等（尚須扣除信用卡刷卡手續費百分之二‧五，故起訴書認利息
    係每一萬元每月一千元至七百元不等，尚有誤會），則每萬元每年之利息即約九
    千元至五千四百元不等（７５０ｘ１２～４５０ｘ１２），相當於年利率百分之
    九十至百分之五十四，與原本顯不相當，其屬重利甚明。另被告戊○○自承：我
    之前在快樂頌酒店工作從事少爺一年多，今年初離職，月薪底薪五千元，小費部
    分是以日計算，一天小費能拿到壹千元就很好了等語；被告辛○○自承：我在快
    樂頌酒店上班二年多，從事經理，底薪二萬元，其他看業績等語；被告丙○○亦
    自承：我當時沒有其他職業，只有幫忙我女友看狗店，且沒有領薪水等語，顯見
    渠等當時之收入並不多。而經調閱「香水百合飲料店」向聯合信用卡處理中心之
    請款記錄，以及周鴻文在台中市第九信用合作社之帳戶資料觀之，以香水百合飲
    料店向聯合信用卡處理中心所請款項（消費日期係自九十年九月十三日起迄九十
    年十月十八日止）共為五百六十六萬零二百三十元，實際借款可獲利百分之七至
    百分之十，扣除手續費百分之二‧五，不法財物約百分之四‧五至百分之七‧五
    ，被告等人則取得銀行撥付消費款之不法財物應為二十五萬餘元至四十二萬餘元
    ，以上有合作金庫銀行北台中分行九十一年十二月十三日合金北台中字第０九一
    ０００六七七五號函所檢送之周鴻文帳戶自九十年七月十七日開戶日起迄九十一
    年十二月十二日止之存提款明細資料、以及財團法人聯合信用卡處理中心九十一
    年十二月十八日（９１）聯卡會計字第六六０號函所檢送之「香水百合飲料店」
    向該中心請款記錄等附卷可稽，相較於被告三人當時之收入，被告等應係以經營
    「假消費、真借款」之業務而賴以維生，渠等係犯常業詐欺及常業重利無訛（即
    便當時尚有代號為「生」、「文」、「忠」者亦有參與經營，惟被告三人所得亦
    較渠等當時之其他收入為豐）。被告等雖稱，除有繳交百分之二‧五之手續費外
    ，另有繳交百分之五之營業稅予「楊峻生」以繳交「香水百合飲料店」之稅金，
    惟經本院向臺中市稅捐稽徵處函查「香水百合飲料店」之營利事業登記及欠稅資
    料，據其函復稱：該商號於九十年六月二十七日辦理設籍登記，並於九十年十一
    月一日通報擅自歇業在案，另截至九十一年十二月十九日尚有欠稅資料，而欠稅
    金額為三萬一千零五十元，有臺中市稅捐稽徵處九十一年十二月二十三日中市稅
    商字第０一四０二二八號函及檢附營利事業相關稅籍資料二張及欠稅總歸戶查詢
    單一張附卷可稽，而被告等復未能提出有繳交百分之五之稅金予「楊峻生」之證
    據以供查證，復未能提供「楊峻生」之年籍住居所以供傳喚，自不得以渠等空言
    所稱，即為認定。此外復有如附表二所示之物扣案可資佐證，事證明確，被告三
    人犯行堪以認定。
三、被告戊○○、丙○○二人原另聲請傳喚所有借款人二百餘人，以查明各該借款人
    之學歷、職業及借款後已否繳交刷卡金額，惟查，借款人之學歷、職業，與本院
    並無何干係，另借款人是否已繳交刷卡金額，亦與被告等是否成立本案之犯行無
    涉，而被告戊○○、丙○○二人亦已坦承本案之犯行不諱，復稱不須再行傳喚各
    該借款人，本院自無傳喚各該借款人之必要，併此敘明。
四、核被告辛○○、戊○○、丙○○三人所為，均係犯刑法第三百四十條之常業詐欺
    罪及刑法第三百四十五條之常業重利罪。另按「共同正犯之意思聯絡，原不以數
    人間直接發生者為限，即有間接之聯絡者，亦包括在內。如甲分別邀約乙、丙犯
    罪，雖乙、丙間彼此並無直接之聯絡，亦無礙於其為共同正犯之成立」，最高法
    院著有七十七年臺上字第二一三五號判例可資參照，本件被告等雖供稱，渠等係
    各自經營，各自獲利，惟因渠等係分別與「楊峻生」基於共同犯意聯絡及行為分
    擔，依上開判例意旨，被告三人就上開常業重利及常業詐欺之犯行間，亦應有共
    同犯意之聯絡及行為之分擔而為共同正犯。被告三人所犯上開二罪間，有方法結
    果之牽連關係，應依刑法第五十五條後段之規定，從一重之常業詐欺罪處斷。爰
    審酌被告三人均正值青壯時期，卻不知以正常途徑謀利，另被告戊○○、丙○○
    二人能坦承犯行，態度尚稱良好，而被告辛○○則飾詞狡辯，毫無悔意，及渠等
    之獲利情形、犯罪之動機、目的、手段等一切情狀，各量處如主文所示之刑。末
    查被告戊○○、丙○○二人前均未曾受有期徒刑以上刑之宣告，有臺灣高等法院
    被告全國前案紀錄表在卷可按，被告二人坦承犯行，深具悔意，其等經此教訓，
    當知警惕而無再犯之虞，本院綜核各情，所宣告之刑，認以暫不執行為適當，併
    予宣告緩刑四年，以啟自新。扣案如附表二編號一至十一所示之物，為被告等及
    共同被告「楊峻生」等人所有供犯罪所用之物，爰依刑法第三十八條第一項第二
    款諭知沒收。
五、公訴意旨另以，被告三人與「香水百合飲料店」實際負責人「楊峻生」基於共同
    犯意之聯絡，明知業務上所製作之二聯式消費簽帳單之第二聯特約商店存根聯及
    第一聯顧客存根聯，分別係其商業本身自行製存之內部憑證及給予其商業本身以
    外之人之對外憑證，均屬會計原始憑證，不得為不實之填載，卻仍當場依據借款
    金額刷卡而將不實事項登載於業務上所掌管之「香水百合飲料店」消費簽帳單二
    聯單上，並交由甲○○等信用卡持卡人，在屬於會計原始憑證之信用卡簽帳單上
    簽寫署名後，將其中一聯交由刷卡人收執，另一聯則由辛○○、戊○○、丙○○
    等人透過聯合信用卡處理中心向發卡銀行請款，而以此方式連續填製不實之會計
    憑證，因認被告三人另涉有商業會計法第七十一條第一款之填製不實會計憑證罪
    。惟按「商業負責人以明知為不實之事項，而填製會計憑證或記入帳冊者，處五
    年以下有期徒刑、拘役或科或併科新台幣十五萬元以下罰金」，商業會計法第七
    十一條第一款固有明定，惟所稱商業負責人，係指依公司法第八條、商業登記法
    第九條及其他法律有關之規定，向主管機關登記之商業負責人而言，此觀諸商業
    會計法第四條規定自明。本件「香水百合飲料店」之登記負責人為周鴻文，被告
    三人並非是商業登記法第九條所規範之商業負責人，而公訴意旨及本院均未認定
    周鴻文與被告三人有何犯意聯絡及行為分擔之共犯關係，難認渠等上開所為，另
    構成商業會計法第七十一條第一款之填製不實會計憑證罪，此部分本應為無罪之
    諭知，惟因公訴人認被告等此部分犯行，與渠等上開經起訴並被判刑部分，有方
    法結果之牽連犯之關係，本院自不另為無罪之諭知，併此敘明。
據上論斷，應依刑事訴訟法第二百九十九條第一項前段，刑法第二十八條、第三百四
十條、第三百四十五條、第五十五條、第七十四條第一款、第三十八條第一項第二款
，罰金罰鍰提高標準條例第一條前段，判決如主文。
中      華      民      國      九十二      年    一    月      六      日
                                    臺灣臺中地方法院刑事第一庭
                                        法  官  郭  瑞  祥
右正本證明與原本無異。
如不服本判決，應於判決送達後十日內向本院提出上訴狀，上訴於臺灣高等法院臺中
分院( 須附繕本 )。
                                          書記官
中    華    民    國      九十二      年       一      月     七    日
附錄論罪科刑法條
刑法第三百四十條
以犯第三百三十九條之罪為常業者，處一年以上七年以下有期徒刑，得併科五萬元以
下罰金。
刑法第三百四十五條
以犯前條之罪為常業者，處五年以下有期徒刑，得併科三千元以下罰金。
附表一
┌──┬────┬─────┬─────┬──────┬──────┐
│編號│借款人  │ 刷卡金額 │ 實拿金額 │  借款日期  │  銀行名稱  │
├──┼────┼─────┼─────┼──────┼──────┤
│一  │甲○○  │ 14000 元 │ 12000 元 │  90.10.17  │  台灣企銀  │
├──┼────┼─────┼─────┼──────┼──────┤
│二  │丁○○  │ 15000 元 │ 不詳     │  90.10.18  │  富邦銀行  │
├──┼────┼─────┼─────┼──────┼──────┤
│三  │庚○○  │ 28000 元 │ 2萬3、4千│  90.10.18  │  台新銀行  │
│    │(賴玉蔥)│          │ 元以上   │            │            │
├──┼────┼─────┼─────┼──────┼──────┤
│四  │己○○  │ 25000 元 │ 22500 元 │  90.10.18  │  聯邦銀行  │
└──┴────┴─────┴─────┴──────┴──────┘
附表二
┌───┬───────────────────┬────┐
│編號  │  物品名稱                            │數量    │
├───┼───────────────────┼────┤
│一    │  借款人帳冊                          │四本    │
├───┼───────────────────┼────┤
│二    │  香水百合飲料店店章                  │三枚    │
├───┼───────────────────┼────┤
│三    │  信用卡特約商店請款專用信封          │五十個  │
├───┼───────────────────┼────┤
│四    │  信用卡處理中心請款單                │一本    │
├───┼───────────────────┼────┤
│五    │  信用卡處理中心請款彙總表            │一本    │
├───┼───────────────────┼────┤
│六    │  香水百合飲料店信用卡空白簽帳單      │一本    │
├───┼───────────────────┼────┤
│七    │  阿偉0000000000名片        │一盒    │
├───┼───────────────────┼────┤
│八    │  小古0000000000名片        │一盒    │
├───┼───────────────────┼────┤
│九    │  甲○○、丁○○、庚○○簽帳單        │各一張  │
├───┼───────────────────┼────┤
│十    │  己○○簽帳單                        │一式二聯│
├───┼───────────────────┼────┤
│十一  │  請款單                              │二張    │
├───┼───────────────────┼────┤
│十二  │  刷卡機                              │一台    │
├───┼───────────────────┼────┤
│十三  │  刷卡機契約書                        │二張    │
└───┴───────────────────┴────┘


司法院資訊處製作；財團法人民間司法改革基金會備份。
